---
title: Introduzione al Corso
---

```{r}
#| label: setup
#| include: false

library(tidyverse)

theme_set(theme_bw(15))
```

## About me

- Attualmente sono *ricercatore in Psicometria* presso il Dipartimento di Psicologia dello Sviluppo e della Socializzazione
- Sono uno *Psicologo Clinico* (dello Sviluppo)
- Ho fatto un Dottorato in Psicologia Sperimentale e Neuroscienze riguardo i correlati comportamentali e neurali di stimoli subliminali

## Contatti

- Potete venire a ricevimento il Venerdì 10:00 - 12:00 nell'ufficio 025 al 5° Piano del CLA. Il ricevimento si tiene in prezenza o alternativa su Zoom.
- Potete scrivermi a [{{< var unipd-mail >}}](mailto:{{< var unipd-mail >}}) o chiamarmi (weird) al +390498271221

Per qualsiasi altra informazione:

- sito personale [{{< var personal-website >}}]({{< var personal-website >}})
- pagina UNIPD [{{< var unipd >}}]({{< var unipd >}})

## Programma

- Il **programma d'esame** riguarda **esclusivamente le slides**. Nel caso in cui ci sia materiale aggiuntivo, sarà chiaramente indicato se riguarda materiale d'esame.
- Sulle slide a volte è presente il tag `#extra`. Questo significa che quella specifica slide o riferimento aggiuntivo indicato è utile, interessante ma non sarà oggetto d'esame.

## Esame

Come riportato nel [*syllabus*](https://didattica.unipd.it/didattica/2025/PS2972/2025/000ZZ/PSP3050667/N0):

L'esame è scritto e consiste di **31 domande a risposta multipla**. Per ogni domanda ci sono **4 alternative di risposta** di cui una sola corretta. I punteggi sono assegnati nella seguente modalità:

- 1 punto per ogni risposta corretta
- -0.33 punti per ogni risposta sbagliata
- 0 punti per ogni risposta non data

La durata dell’esame è di **45 minuti**. L’utilizzo dell’intelligenza artificiale generativa non è consentita durante l’esame.

## Esame (fun)

Questa è la distribuzione simulata di 1000 student* che fanno un esame impostato in questo modo totalmente a caso.

```{r}
library(ggplot2)

n <- 31
choices <- 4
correct <- 1

# studente che risponde a tutto, a caso

resp <- replicate(1e3, sample(1:choices, size = n, TRUE))
pts <- apply(resp, 2, function(x) sum(ifelse(x == 1, 1, -0.33)))

data.frame(
  pts = pts
) |> 
  ggplot(aes(x = pts)) +
  geom_density(fill = "dodgerblue") +
  xlab("Voto") +
  geom_vline(xintercept = median(pts), lty = "dotted")
```

## Organizzazione esame

- Gli appelli d'esame si terranno nei periodi stabiliti dalla Scuola di Psicologia:  sessione estiva (giugno-luglio), autunnale (settembre) e invernale (gennaio-febbraio). **Non sono previsti preappelli**!
- Fate sempre riferimento al [sito ufficiale](https://agendastudentiunipd.easystaff.it/index.php?view=easytest&_lang=en) per date e variazioni.
- Per poter fare l'esame **bisogna** essere regolarmente iscrittə su Uniweb entro i termini previsti
- L'esame si svolgerà in una delle Aule Informatiche al computer. E' obbligatorio iscriversi al corso nella piattaforma Moodle esami (che non è Moodle normale)

## Esercizi, analisi dei dati ed R

Durante il corso faremo lezioni pratiche e lezioni più applicate con un rapporto di 3:1 circa. Le lezioni pratiche consistono nell'implementare i metodi con dati reali tramite il software R.

La conoscenza del linguaggio R non è necessaria per svolgere l'esame MA la comprensione degli esercizi e di output di analisi reali si.

L'utilizzo di R è quindi facoltativo (lo uso io durante le lezioni spiegando tutto quello che faccio) ma fortemente consigliato per capire meglio i concetti.

Tutto quello (quasi) che faccio in R si può fare in qualsiasi altro linguaggio/software (SPSS, Jamovi, JASP, Excel, etc.). Qualche volta vedremo qualche applicazione usando alternative (principalmente Jamovi).

## ~ Programma

A grandi linee^[In base a come procedede ci possono essere degli aggiustamenti. Ovviamente anche l'esame sarà adattato in base al programma svolto.] il programma sarà:

- Introduzione all'analisi dei dati: utilità, disegni di ricerca, problematiche e aspetti importanti
- Variabili, statistiche descrittive e grafici
- Cenni di misurazione e testing psicologico
- Inferenza statistica
- Regressione Lineare
- Cenni di regressione lineare multilivello
- Metanalisi e metaricerca

## ~ Programma

Inoltre, se abbiamo tempo ci saranno degli approfondimenti molto pratici:

- come usare (e come non usare) chatGPT e simili nell'analisi dei dati
- introduzione ad R
- cenni ad altri argomenti utili quando si analizzano dati in ambito di comunità

# Regole del gioco

## 1. Quality over quantity

Il programma è denso, tutte le slide e materiali saranno a disposizione. Tuttavia la mia priorità è passarvi al meglio i concetti principali.

Preferisco rimanere di più su qualcosa di non chiaro piuttosto di procedere su molte cose poco chiare o completamente non chiare.

## 2. Participation

Il punto 1 di prima, è particolarmente vero a patto che io sappia quello che non è chiaro. Quindi:

- partecipate
- fate domande (vedi slide dopo)
- chiedete approfondimenti
- datemi feedback
- sono sempre disponibile a ricevimento o via email MA preferirei una discussione partecipata in aula
- partecipate
- partecipate

## 3. Questions

> There are no stupid questions, only stupid answers

Da psicologo abilitato assumo un atteggiamento genuinamente non giudicante. Le domande non sono intelligenti o stupide ma sono utili (quelle che vengono fatte) o inutili (quelle che non vengono fatte).

## 3. Questions pt.2

Per identificare meglio gli argomenti critici e quelli da ripetere ho creato una board su Padlet. Per ogni macro-argomento c'è una sezione e potete (in modo anonimo) mettere domande, dubbi, commenti.

[https://unipd.padlet.org/filippogambarota/adcom2526](https://unipd.padlet.org/filippogambarota/adcom2526)

{{< qrcode https://unipd.padlet.org/filippogambarota/adcom2526 >}}

Prima di cominciare la lezione, dedichiamo una decina di minuti a rivedere gli argomenti critici. L'idea è che scriviate le domande dopo la lezione, e le rivediamo in quella dopo.

## 3. Questions pt.3

Se non emerge nessuna domanda a lezione (preferibilmente) o su Padlet, do per scontata sia per le lezioni future che per l'esame, l'assenza di dubbi e quindi la chiarezza di quell'argomento. Think carefully 🙃.

## 4. Materiale

Tutto il materiale come slides, esercizi, approfondimenti, etc. si trova su [Moodle]({{< var moodle >}}). In realtà, su moodle ci sono solo dei link al sito che ho creato per il corso [{{< var ghpages >}}]({{< var ghpages >}}).

Trovate lo stesso materiale ma è più semplice e veloce accedere al sito esterno. Ci sono anche tutti i link utili come il Padlet, etc. Vi consiglio di metterlo tra i bookmarks.

## 5. Logistica lezioni

Le lezioni saranno organizzate in questo modo:

- prima parte: revisione domande su Padlet + domande a voce
- argomento del giorno in caso di lezioni teoriche/metodologiche
- esempi con dati reali da articoli/libri

Nel caso di lezioni pratiche (1 ogni 3 circa), useremo un dataset il più possibile rilevante per l'ambito e di interesse e con R o altro applicheremo dei concetti studiati in precedenza.

# Laboratorio

## Laboratorio

Il laboratorio verrà introdotto direttamente alla prima lezione. L'obiettivo è quello di:

- approfondire a livello pratico alcuni argomenti del corso (e.g., metanalisi)
- approfondire l'utilizzo del software R per produrre report e rappresentazioni grafiche

Ovviamente seppur condividendo alcuni argomenti, il programma del corso e quello del laboratorio sono totalmente indipendenti.

# Didattica integrativa

## Didattica integrativa

Le attività di didattica integrativa sono considerate delle **ore aggiuntive** e **facoltative** per *chiarire*, *approfondire* ed *esercitarsi* sui contenuti del corso. Alcune precisazioni:

- Eventuali approfondimenti non sono parte del programma ufficiale del corso e quindi dell'esame
- La partecipazione ad uno o più incontri è totalmente facoltativa e non ci sarà un'iscrizione formale. Potrebbe essere solo richiesto, in modo anonimo, un sondaggio di presenza per ragioni organizzative (e.g., trovare l'aula adatta)
- Il giorno e orario sarà fisso e non si sovrapporrà con i corsi previsti per il vostro anno/semestre. Tuttavia non ci potrà essere molta flessibilità per venire incontro ad altri vincoli che non siano le lezioni degli altri corsi.