---
title: Introduzione al Corso
toc: true
toc-title: Contenuti
---

```{r}
#| label: setup
#| include: false

library(tidyverse)

theme_set(theme_bw(15))
```

# Informazioni generali

## About me

- Attualmente sono *Ricercatore (RTDa) in Psicometria* presso il Dipartimento di Psicologia dello Sviluppo e della Socializzazione
- Sono uno *Psicologo Clinico* (dello Sviluppo)
- Ho fatto un Dottorato in Psicologia Sperimentale e Neuroscienze riguardo i correlati comportamentali e neurali di stimoli subliminali
- Attualmente mi occupo di analisi dei dati in Psicologia, in particolare metanalisi e simulazioni Monte Carlo

## Contatti

- Ricevimento il Venerdì 10:00 - 12:00 nell'ufficio 025 al 5° Piano del CLA. Il ricevimento si tiene in prezenza o alternativa su Zoom.
- Potete scrivermi a [{{< var unipd-mail >}}](mailto:{{< var unipd-mail >}}) o chiamarmi (weird) al +390498271221

Per qualsiasi altra informazione:

- [Sito personale]({{< var personal-website >}})
- [Pagina docente Unipd]({{< var unipd-website >}})

# Programma

## Programma

- Il **programma d'esame** riguarda **esclusivamente le slides** ed i contenuti affrontati a lezione. Nel caso di materiale aggiuntivo, sarà espressamente indicato se parte o meno dell'esame.
- Sulle slide a volte è presente il tag `#extra`. Questo significa che quella specifica slide o riferimento aggiuntivo indicato è utile, interessante ma non sarà oggetto d'esame.

Potete trovare a questo link [{{< var timetable >}}]({{< var timetable >}}) (anche su Moodle) un calendario con orari ed argomenti (aggiornati progressivamente) delle lezioni.

## ~ Programma

A grandi linee il programma sarà:

- Introduzione all'analisi dei dati: utilità, disegni di ricerca, problematiche e aspetti importanti
- Variabili, statistiche descrittive e grafici
- Cenni di misurazione e testing psicologico
- Inferenza statistica
- Regressione Lineare
- Cenni di regressione lineare multilivello <sup>*</sup>
- Metanalisi e metaricerca <sup>*</sup>

::: aside
<sup>*</sup> Questi argomenti, in caso di modifiche al programma, sono quelli che più facilmente possono essere saltati. L'eventuale materiale sarà comunque a disposizione.
:::

## ~ Programma

Inoltre, se abbiamo tempo ci saranno degli approfondimenti molto pratici:

- Come usare (e come non usare) chatGPT (e simili) nello studio, scrittura e analisi dei dati
- Introduzione ad R: qualche lezione mirata sulle basi di R

# Esame

## Esame

Come riportato nel [*syllabus*]({{< var syllabus >}}):

L'esame è scritto e consiste di **31 domande a risposta multipla**. Per ogni domanda ci sono **4 alternative di risposta** di cui solo una corretta. I punteggi sono assegnati nella seguente modalità:

- 1 punto per ogni risposta corretta
- -0.33 punti per ogni risposta sbagliata
- 0 punti per ogni risposta non data

La durata dell’esame è di **45 minuti**. L’utilizzo di internet o dell'intelligenza artificiale generativa non è consentito durante l’esame.

## Esame (fun)

Questa è la distribuzione simulata di 1000 student* che fanno questo esame, rispondnendo totalmente a caso.

```{r}
set.seed(2027)

n <- 31
choices <- 4
correct <- 1

# studente che risponde a tutto, a caso

resp <- replicate(1e4, sample(1:choices, size = n, TRUE))
pts <- apply(resp, 2, function(x) sum(ifelse(x == 1, 1, -0.33)))

data.frame(
  pts = pts
) |> 
  ggplot(aes(x = pts)) +
  geom_histogram(bins = 18, col = "black", fill = "dodgerblue") +
  xlab("Voto") +
  geom_vline(xintercept = median(pts), lwd = 1.5, col = "firebrick") +
  theme(axis.title.y = element_blank())
```

## Organizzazione esame

- Gli appelli d'esame si terranno nei periodi stabiliti dalla Scuola di Psicologia:  sessione estiva (giugno-luglio), autunnale (settembre) e invernale (gennaio-febbraio). **Non sono previsti preappelli**!
- Fate sempre riferimento al [sito ufficiale](https://agendastudentiunipd.easystaff.it/index.php?view=easytest&_lang=en) per date e variazioni.
- Per poter fare l'esame **bisogna** essere regolarmente iscrittə su Uniweb entro i termini previsti.
- In ogni caso, a ridosso della prima data d'esame ci saranno indicazioni pratiche/logistiche più precise.
- L'esame si svolgerà in aula informativa. E' obbligatorio iscriversi al corso nella piattaforma Moodle esami (che non è Moodle normale)^[La piattaforma per gli esami sta cambiando, avrete informazioni precise più avanti].

## Esercizi, analisi dei dati ed R

- Durante il corso faremo lezioni teoriche e pratiche con un rapporto di 3:1 circa. Le lezioni pratiche consistono nell'implementare i metodi con dati reali tramite il software R/Jamovi.
- La conoscenza di R o Jamovi non è necessaria per svolgere l'esame. Tuttavia rispondere alle domande sarà sicuramente più semplice seguendo anche la parte pratica.
- L'utilizzo di R/Jamovi verrà usato principalmente da me per la parte pratica. Vi consiglio quindi di installare R e Jamovi (istruzioni dopo) per potermi seguire e provare.

# Regole del gioco

## 1. Quality over quantity

1. Il programma è denso, tutte le slide e materiali saranno a disposizione. Tuttavia la mia priorità è passarvi al meglio i concetti principali.
2. Preferisco approfondire o chiarire maggiormente gli aspetti di base invece di fare esattamente tutto il programma previsto.
3. In ogni caso, in presenza di modifiche al programma l'esame sarà sempre su quello che è stato effettivamente trattato a lezione.

## 2. Partecipazione

Il punto 1 di prima, è particolarmente vero a patto che io sappia quello che non è chiaro. Quindi:

- partecipate
- fate domande (vedi slide dopo)
- chiedete approfondimenti
- datemi feedback
- sono sempre disponibile a ricevimento o via email MA preferirei una discussione partecipata in aula
- partecipate
- partecipate

## 3. Domande

> " [...] every question is a cry to understand the world. There is no such thing as a dumb question"
> <footer>— Carl Sagan</footer>

Vi assicuro che la cosa più soddisfaciente per un docente è la partecipazione attiva ed il ricevere domande. Le domande possono essere di chiarimento, ripetizione o di approfondimento/curiosità. Cercherò di rispondere al meglio ad ognuna di queste.

## 3. Questions pt.2

So che fare domande o partecipare non è sempre semplice (sono uno Psicologo alla fine). 
Per identificare meglio gli argomenti critici e quelli da ripetere ho creato una board su Padlet. Per ogni macro-argomento c'è una sezione e potete (in modo anonimo) mettere domande, dubbi, commenti (il link è presente anche su Moodle).

<center>

[{{< var padlet >}}]({{< var padlet >}})

</center>

Prima di cominciare la lezione, dedichiamo una decina di minuti a rivedere gli argomenti critici. Potete quindi inserire domande tra una lezione e l'altra.

## 3. Questions pt.3

Se non emerge nessuna domanda a lezione (preferibilmente) o su Padlet, do per scontata sia per le lezioni future che per l'esame, l'assenza di dubbi e quindi la chiarezza di quell'argomento. 

</br>
</br>
</br>

<center>
Think carefully 🙃.
</center>

## 4. Materiale

Tutto il materiale principale come slides, esercizi, approfondimenti, etc. si trova su [Moodle]({{< var moodle >}}). Tutto il materiale (oltre a cose aggiuntive che sono meno pratiche da gestire con moodle) si può trovare anche al seguente sito [{{< var ghpages >}}]({{< var ghpages >}}).

## 5. Logistica lezioni

Le lezioni saranno organizzate in questo modo:

- prima parte: revisione domande su Padlet + domande a voce
- argomento del giorno in caso di lezioni teoriche/metodologiche
- esempi con dati reali da articoli/libri

Nel caso di lezioni pratiche (1 ogni 3 circa), useremo un dataset il più possibile rilevante per l'ambito e di interesse e con R o altro applicheremo dei concetti studiati in precedenza.

## Libri di testo?

No non sono previsti libri di testo, il materiale di studio sono le slide usate durante la lezione.

Tuttavia, per avere comunque dei riferimenti per approfondire:

- [Pastore, M. (2015) Analisi dei Dati in Psicologia](https://www.mulino.it/isbn/9788815258984)
- [Navarro, D. Learning Statistics with R](https://learningstatisticswithr.com/) [eng, disponibile gratuitamente]
- [Navarro, D. & Foxcroft D.R. Learning Statistics with Jamovi](https://davidfoxcroft.github.io/lsj-book/) [eng, disponibile gratuitamente]

# Laboratorio di analisi dei dati

## Laboratorio di analisi dei dati

Il laboratorio verrà introdotto direttamente alla prima lezione. L'obiettivo è quello di:

- approfondire a livello pratico alcuni argomenti del corso (e.g., metanalisi)
- approfondire l'utilizzo del software R
- introduzione al software Quarto per produrre report, tesi e presentazioni

## Laboratorio di analisi dei dati

ore lezione qui

# Didattica integrativa

## Didattica integrativa

Le attività di didattica integrativa sono considerate delle **ore aggiuntive** e **facoltative** per *chiarire*, *approfondire* ed *esercitarsi* sui contenuti del corso. Si tratta di 14 ore (~ 7 lezioni da 2 ore).

Alcune precisazioni:

- Eventuali approfondimenti non sono parte del programma ufficiale del corso e quindi dell'esame
- La partecipazione ad uno o più incontri è totalmente facoltativa e non ci sarà un'iscrizione formale. Potrebbe essere solo richiesto, in modo anonimo, un sondaggio di presenza per ragioni organizzative (e.g., trovare l'aula adatta)
- Il giorno e orario sarà fisso e non ci potrà essere molta flessibilità. L'unica garanzia la non sovrapposizione con altre lezioni del vostro corso.

# Getting started

## Installare R ed R Studio

Senza andare nei dettagli (vedremo nelle prossime lezioni) vi chiedo di installare R ed R Studio. Per farlo potete seguire la guida a questo [link](https://psicostat.github.io/Introduction2R/install.html). La fornisce le istruzioni per Windows, MacOS e Linux.

- Installare R Studio da solo non è sufficiente. R Studio è solo l'interfaccia grafica (o IDE) ma il motore R deve essere installato.

## R ed R Studio senza PC

Se avete a disposizione un tablet (es. Ipad) probabilmente non sarete in grado di installare R ed R Studio. Ci sono due opzioni principali:

- Se avete un PC a disposizione ed è possibile portate quello durante le lezioni
- Se avete solo un tablet potete usare R Studio Cloud. Sostanzialmente è come avere R Studio Desktop ma lo utilizzate tramite browser. Ci sono alcune limitazioni ma per l'utilizzo (sopratutto in aula) dovrebbe andare più che bene.

Per usare R Studio Cloud è sufficiente creare un account gratuito a questo [link](https://login.posit.cloud/register?product=cloud&redirect=%2Foauth%2Fauthorize%3Fredirect_uri%3Dhttps%253A%252F%252Fposit.cloud%252Flogin%26client_id%3Dposit-cloud%26response_type%3Dcode%26show_auth%3D0).

Qui trovate un breve [video tutorial](https://drive.google.com/file/d/1BwUxn-H8LGQhrKM_CMB79ri1sQpL5C38/view?usp=drive_link) su come utilizzare R Studio Cloud.

## Jamovi

Nel caso di Jamovi vale lo stesso principio di R ed R Studio. Con un classico PC è sufficiente installare l'applicazione dal sito [https://www.jamovi.org/download.html](https://www.jamovi.org/download.html).

Esiste anche nel caso di Jamovi una versione cloud ([https://www.jamovi.org/cloud.html](https://www.jamovi.org/cloud.html)) analoga a quella di R Studio ma sembra essere molto limitata. Può essere sufficiente per fare alcune prove ma per avere un ambiente di lavoro più stabile è consigliato utilizzare quella completa e locale.

## Link utili (teneteli nei bookmarks)

Ci sono una serie di link utili (presenti anche su Moodle) che useremo spesso:

- [Padlet con domande]({{< var padlet >}})
- [Sito del corso]({{< var ghpages >}}) (parallelo a Moodle)
- [Programma lezioni e argomenti]({{< var timetable >}})