---
title: Probabilità e distribuzioni di probabilità
draft: true
---

```{r}
#| label: setup
#| include: false

library(tidyverse)
library(patchwork)
library(dagitty)
library(ggdag)
library(here)
library(latex2exp)
library(scales)
library(tinytable)
devtools::load_all()
```

{{< include _common.qmd >}}

## Riferimenti

Un'ottima introduzione a questi temi si può trovare in:

[@Kruschke2015-re]{.bibentry}

- Capitolo 4, Introduzione alla probabilità ([{{< fa file-pdf >}}](`r files$kruschke2015_chapter4.pdf`))
- Capitolo 5, Teorema di Bayes ([{{< fa file-pdf >}}](`r files$kruschke2015_chapter5.pdf`))

::: aside
Per questa lezione ci concentriamo soprattutto sull'idea intuitiva di probabilità e distribuzione.
:::

## Obiettivo

Introdurre quattro idee fondamentali:

1. che cos'è una **distribuzione di probabilità**
2. che cosa significa **assegnare probabilità** a valori possibili
3. la differenza tra **variabili discrete** e **continue**
4. qualche esempio di distribuzione di probabilità (Normale e Binomiale)

## Distribuzione di probabilità

Una distribuzione di probabilità è un modo per descrivere:

- **quali valori sono possibili**
- **quanto è plausibile ciascun valore**

In altre parole, una distribuzione ci dice **come si distribuisce la probabilità** sui possibili risultati.

## Esempio: lancio di una moneta

Consideriamo un singolo lancio di una moneta.

I possibili risultati sono due:

- testa 🔵
- croce ⚪

Questo è un esempio di **fenomeno casuale**: prima del lancio non sappiamo quale risultato osserveremo.

## Spazio campionario

L'insieme di tutti i risultati possibili si chiama **spazio campionario** $S$.

Nel caso di un singolo lancio:

$$
S = \{\text{testa}, \text{croce}\}
$$

Gli esiti devono essere:

- **mutuamente esclusivi**: in un singolo lancio non può uscire sia testa sia croce
- **esaustivi**: testa o croce coprono tutti i possibili risultati

## Frequenza relativa e probabilità

Se lanciamo la moneta molte volte, possiamo contare quante volte esce testa. Se il numero di teste è $k$ su $n$ lanci, allora

$$
\frac{k}{n}
$$

è la **frequenza relativa** di testa. Quando il numero di lanci è molto grande, la frequenza relativa tende a stabilizzarsi attorno alla probabilità dell'evento.

## Tre lanci di moneta

Ora immaginiamo di lanciare una moneta **3 volte**.

In questo caso gli esiti elementari possibili sono:

::: {.columns}
::: {.column}

```{r}
coin_table(3)
```

:::
::: {.column}

Abbiamo:

$$
2^3 = 8
$$

sequenze possibili.

Qui **l'ordine conta**: ad esempio 🔵⚪🔵 e ⚪🔵🔵 sono due esiti diversi.

:::
:::

## Tre lanci di moneta

Con tre lanci possiamo fare due domande diverse.

1. **Quale sequenza è uscita?**: possiamo quindi ottenere una delle 8 sequenze presentate in precedenza.
2. **Quante teste sono uscite?**: possiamo contare il numero di teste $k$ in ogni sequenza.

In questo secondo caso abbiamo:

$$
k = \{0, 1, 2, 3\}
$$

## Esiti, eventi e variabile casuale

Distinguiamo tre idee:

- **esito**: un risultato specifico, ad esempio 🔵⚪🔵
- **evento**: un insieme di esiti, ad esempio “ottenere esattamente 2 teste”
- **variabile casuale**: una regola che assegna un numero a ogni esito

Definiamo allora la variabile casuale:

$$
K = \text{numero di teste in 3 lanci}
$$

## La variabile casuale $K$

Se definiamo

$$
K = \text{numero di teste}
$$

allora i possibili valori di $K$ sono:

$$
\{0,1,2,3\}
$$

Quindi:

- lo spazio campionario dei **tre lanci** contiene 8 sequenze
- la variabile casuale $K$ riassume queste 8 sequenze in 4 possibili valori

## Un esempio concreto

L'evento “ottenere esattamente 2 teste” corrisponde a tre esiti:

- 🔵🔵⚪
- 🔵⚪🔵
- ⚪🔵🔵

Quindi un **evento** può contenere più esiti elementari.

## Se la moneta è equa

Se assumiamo che la moneta sia equa, allora:

$$
p(\text{testa}) = 0.5
\qquad
p(\text{croce}) = 0.5
$$

Ogni sequenza di tre lanci ha probabilità:

$$
0.5^3 = 0.125
$$

Per esempio:

- $p(\text{🔵🔵⚪}) = 0.125$
- $p(\text{⚪⚪⚪}) = 0.125$

## Introduciamo un parametro: $\theta$

In generale possiamo chiamare

$$
\theta = p(\text{testa})
$$

Allora:

$$
p(\text{croce}) = 1 - \theta
$$

Se $\theta = 0.5$, la moneta è equa.  
Se $\theta \neq 0.5$, la moneta è sbilanciata.

## Probabilità di una sequenza

Supponiamo di voler calcolare la probabilità della sequenza:

🔵🔵⚪

Se i lanci sono indipendenti, moltiplichiamo le probabilità dei singoli lanci:

$$
\theta \times \theta \times (1 - \theta)
$$

cioè:

$$
\theta^2 (1-\theta)
$$

Più in generale, una sequenza con $k$ teste e $n-k$ croci ha probabilità:

$$
\theta^k (1-\theta)^{n-k}
$$

## Probabilità di una sequenza

Di solito non ci interessa una sequenza specifica ma qualcosa come:

> Qual è la probabilità di ottenere **2 teste su 3 lanci**?

Essendo che non ci interessa la sequenza specifica, ci sono più modi di ottenere $k = 2$ teste.

## Quante sequenze danno 2 teste?

Con 3 lanci, "2 teste" può essere ottenuto in 3 modi:

- 🔵🔵⚪
- 🔵⚪🔵
- ⚪🔵🔵

Quindi:

$$
p(k=2) = 3 \times \theta^2 (1-\theta)
$$

Se $\theta = 0.5$:

$$
p(k=2) = 3 \times 0.5^3 = 0.375
$$

## Il coefficiente binomiale

In generale, il numero di modi in cui possiamo ottenere $k$ successi in $n$ prove è dato dal **coefficiente binomiale**:

$$
{n \choose k} = \frac{n!}{k!(n-k)!}
$$

La formula di per se non è rilevante, serve solo capire che ci permette di contare le volte in cui otteniamo $k$ successi in $n$ lanci. Ovvero **quante sequenze diverse** producono lo stesso numero di successi.

## La distribuzione Binomiale

Mettendo insieme i due pezzi:

- probabilità di una singola sequenza con $k$ successi
- numero di sequenze che producono quei $k$ successi

otteniamo:

$$
p(k \mid \theta, n) = {n \choose k}\theta^k(1-\theta)^{n-k}
$$

Questa è la **distribuzione Binomiale**.

## Che cosa descrive la Binomiale?

La distribuzione Binomiale descrive la probabilità di ottenere:

$$
k = 0,1,2,\dots,n
$$

successi in $n$ prove, quando:

- ogni prova ha due possibili esiti
- la probabilità di successo è sempre la stessa
- le prove sono indipendenti

## Esempio con $n=3$ e $\theta=0.5$

```{r}
n <- 3
k <- 0:n
theta <- 0.5
p <- dbinom(k, n, theta)

data.frame(k, p) |>
  ggplot(aes(x = k, y = p)) +
  geom_col(width = 0.5) +
  scale_x_continuous(breaks = k) +
  ylim(c(0, 1)) +
  xlab("Numero di teste (k)") +
  ylab("Probabilità")
```

## Come leggere questo grafico

Questo grafico ci dice quanto è probabile osservare:

- 0 teste
- 1 testa
- 2 teste
- 3 teste

La somma di tutte queste probabilità è sempre uguale a 1 perchè una delle quattro possibilità deve necessariamente verificarsi.

## Se cambia $\theta$, cambia la distribuzione

```{r}
coin_table(3, theta = c(0.2, 0.5, 0.8))
```

## Stessa idea, distribuzioni diverse

```{r}
dd <- coin_table(3, theta = c(0.2, 0.5, 0.8), table = FALSE)

dd <- dd |>
  pivot_longer(starts_with("theta")) |>
  mutate(name = gsub("theta ", "", name))

ggplot(dd,
       aes(x = k, y = value, fill = name)) +
  geom_col(position = position_dodge()) +
  scale_x_continuous(breaks = 0:3) +
  ylab("Probabilità") +
  xlab("Numero di teste (k)") +
  ylim(c(0, 1)) +
  labs(fill = TeX("\\theta"))
```

## Che cos'è, allora, una distribuzione?

In questo esempio, la distribuzione è una funzione che assegna una probabilità a ciascun valore possibile di $K$.

In simboli:

$$
p(k \mid \theta, n)
$$

Questa funzione dipende dai parametri:

- $n$: numero di prove
- $\theta$: probabilità di successo

Se cambiano i parametri, cambia la forma della distribuzione.

## Variabili discrete

La Binomiale è un esempio di distribuzione per una **variabile discreta**.

Una variabile è discreta quando può assumere valori separati e numerabili, ad esempio:

- numero di errori
- numero di risposte corrette
- numero di sintomi
- numero di successi in un compito

## Funzione di massa di probabilità

Nel caso discreto, la funzione assegna una **probabilità** a ogni valore possibile.

Per questo si parla di: **funzione di massa di probabilità** (PMF, *Probability Mass Function*)

Per una variabile discreta:

- $p(x) \ge 0$
- ogni valore ha una probabilità
- la somma totale delle probabilità è 1

## Variabili continue

Altre variabili invece sono **continue**.

Esempi tipici in psicologia:

- tempo di reazione
- tempo trascorso
- intensità di una risposta fisiologica
- punteggi misurati su una scala continua

Qui i valori possibili non sono solo 0,1,2,... ma un insieme continuo di numeri.

## Un punto fondamentale

Nel caso discreto possiamo chiedere:

> qual è la probabilità di osservare esattamente $x$?

Nel caso continuo, invece, la probabilità di un singolo valore è:

$$
p(x)=0
$$

Nel continuo ha senso parlare della probabilità di un **intervallo** di valori.

## Un esempio semplice

Immaginiamo una variabile continua distribuita uniformemente tra 0 e 1.

```{r}
ggplot() +
  stat_function(fun = dunif,
                args = list(min = 0, max = 1),
                n = 1e4,
                lwd = 1) +
  xlim(c(-1.5, 2.5)) +
  ylim(c(0, 2)) +
  xlab("x") +
  ylab("Densità")
```

## Un esempio semplice

Immaginiamo ora di creare un rettangolo di base $b = 0.2$, l'area in questo caso sarebbe $0.2 \times 1 = 0.2$. Se sommiamo tutti questi rettangoli abbiamo 1 ovviamente.

```{r}
d <- 0.1

ggplot() +
  xlim(c(-1, 2)) +
  ylim(c(0, 1.5)) +
  xlab("x") +
  ylab("Densità") +
  # Use annotate instead of geom_segment for single lines
  annotate("rect", 
           xmin = 0.5 - d, 
           xmax = 0.5 + d, 
           ymin = 0, 
           ymax = dunif(0.5), 
           fill = "dodgerblue",
          alpha = 0.5) +
    stat_function(fun = dunif, 
                args = list(min = 0, max = 1), 
                n = 1e4,
                lwd = 1) +
  annotate(
    "segment",
    x = 0.1 + d,
    xend = 0.1 + d,
    y = 0,
    yend = 1
  ) +
  annotate(
    "segment",
    x = 0.7 + d,
    xend = 0.7 + d,
    y = 0,
    yend = 1
  ) +
    annotate(
    "segment",
    x = 0.5 + d,
    xend = 0.5 + d,
    y = 0,
    yend = 1
  ) +
      annotate(
    "segment",
    x = 0.5 - d,
    xend = 0.5 - d,
    y = 0,
    yend = 1
  ) +
  annotate("text", x = 0.5, y = 1.1, label = "base = 0.2", size = 6)
```

## Un esempio semplice

Ora proviamo a ridurre la base ancora. L'area ora è $0.02 \times 1 = 0.02$. Ma la somma di tutti i rettangoli è sempre 1.

```{r}
d <- 0.02

ggplot() +
  xlim(c(-1, 2)) +
  ylim(c(0, 1.5)) +
  xlab("x") +
  ylab("Densità") +
  # Use annotate instead of geom_segment for single lines
  annotate("rect", 
           xmin = 0.5 - d, 
           xmax = 0.5 + d, 
           ymin = 0, 
           ymax = dunif(0.5), 
           fill = "dodgerblue",
          alpha = 0.5) +
    stat_function(fun = dunif,
                args = list(min = 0, max = 1), 
                n = 1e4,
                lwd = 1) +
  annotate("text", x = 0.5, y = 1.1, label = "base = 0.02", size = 6)
```

## Probabilità e area

Nel caso continuo, l'altezza della curva **non è una probabilità** ma viene chiamata **densità**. La probabilità si ottiene invece come **area sotto la curva**.

Per esempio, la probabilità che $x$ cada in un certo intervallo corrisponde all'area della regione sotto la curva in quell'intervallo.

## $p(x)$ = 0

Se restringiamo l'intervallo sempre di più, l'area diventa sempre più piccola.

Nel limite di un singolo punto, l'area diventa 0.

Quindi, per variabili continue:

- la probabilità di un singolo valore è 0
- la probabilità riguarda intervalli
- la densità può anche essere maggiore di 1
- l'area totale sotto la curva resta sempre 1

## Funzione di densità

Nel caso continuo si parla di **funzione di densità di probabilità** (PDF, *Probability Density Function*). La probabilità è definita nell'intervallo compreso tra due valori $a$ e $b$ è:

$$
p(a \le x \le b) = \int_a^b f(x)\,dx
$$

e l'area totale sotto la curva è:

$$
\int_{-\infty}^{+\infty} f(x)\,dx = 1
$$

## Distribuzione Normale

Un esempio classico è quello della distribuzione Normale che è determinata da due parametri:

- **$\mu$**: la media, cioè il centro della distribuzione
- **$\sigma$**: la deviazione standard, cioè quanto la distribuzione è larga o stretta

Non è importante memorizzare la formula.  
È importante capire come questi parametri cambiano la forma della curva.

## Formula della Normale

$$
f(x \mid \mu, \sigma) =
\frac{1}{\sigma\sqrt{2\pi}}
e^{-\frac{(x-\mu)^2}{2\sigma^2}}
$$

Anche qui, il valore della funzione è una **densità**, non una probabilità puntuale.

## Come cambia la Normale

```{r}
ggplot() +
  xlab("x") +
  ylab("Densità") +
  stat_function(fun = dnorm, n = 1e4, col = "dodgerblue", lwd = 1) +
  xlim(-7, 9) +
  ylim(c(0, 0.8)) +
  stat_function(fun = dnorm, args = list(mean = 0, sd = 0.5), n = 1e4, col = "firebrick", lwd = 1) +
  stat_function(fun = dnorm, args = list(mean = 1, sd = 2), n = 1e4, lwd = 1)
```

## Un punto importante sulla densità

Una curva più alta **non significa** e quindi con densità maggiore non significa una maggiore probabilità.

La stessa area totale (totale = 1) è concentrata in una regione più piccola.

Per questo una densità può anche essere maggiore di 1 mentre l'area sotto la curva è sempre 1.

## Confronto finale: discreto vs continuo

| Tipo di variabile | Esempio | Funzione | Interpretazione |
|---|---|---|---|
| Discreta | numero di errori, numero di successi | $p(x)$ | probabilità del singolo valore |
| Continua | tempo di reazione, misure continue | $f(x)$ | densità; la probabilità è l'area su un intervallo |

## Qualche altro esempio, Poisson [\#extra]

La distribuzione di Poisson descrive la probabilità (PMF) per eventi discreti. Si usa per contare il numero di eventi in un certo lasso di tempo. Lo spazio campionario è $\{0, 1, 2, \dots \}$:

$$
f(x \mid \lambda) = p(x \mid \lambda) = \frac{\lambda^x e^{-\lambda}}{x!}
$$

La formula è nuova (non la vedremo) ma la logica è la stessa. Per ogni possibile esito discreto $x$, la funzione assegna una probabilità in funzione dell'unico parametro $\lambda$.

## Qualche altro esempio, Poisson `[#extra]`

```{r}
x <- 0:60

expand.grid(
  x = x,
  lambda = c(8, 15, 30)
) |> 
  mutate(y = dpois(x, lambda)) |> 
  ggplot(aes(x = x, y = y, color = factor(lambda))) +
  geom_point(size = 4) +
  geom_line() +
  labs(color = TeX("$\\lambda$")) +
  ylab("Probabilità")
```

## Qualche altro esempio, Beta `[#extra]`

La distribuzione Beta è una distribuzione di probabilità continua ma compresa tra 0 e 1.

$$
f(x \mid \alpha, \beta) = \frac{x^{\alpha-1}(1-x)^{\beta-1}}{B(\alpha, \beta)}
$$

## Qualche altro esempio, Beta `[#extra]`

```{r}
ggplot() +
  stat_function(fun = dbeta,
                args = list(shape1 = 1, shape2 = 5), col = "firebrick", lwd = 1) +
  stat_function(fun = dbeta,
                args = list(shape1 = 5, shape2 = 10), col = "dodgerblue", lwd = 1) +
  stat_function(fun = dbeta,
                args = list(shape1 = 20, shape2 = 10), lwd = 1) +
                  ylab("Densità")
```

## Bibliografia
