---
title: Distribuzione Normale
pdf: "[{{< fa file-pdf >}}](slides/05-normale.pdf)"
---

```{r}
#| include: false

library(latex2exp)
library(ggplot2)
devtools::load_all()
```

{{< include _common.qmd >}}

## Distribuzione Normale

La distribuzione Normale o Gaussiana è una delle principali distribuzioni di probabilità. E' una distribuzione di probabilità continua che dipende da due parametri $\mu$ e $\sigma$. La PDF (probability density function) è:

$$
f(x \mid \mu, \sigma^2) = \frac{1}{\sqrt{2\pi{\color{red}{\sigma^2}}}} e^{-\frac{(x-{\color{red}{\mu}})^2}{2{\color{red}{\sigma^2}}}}
$$

I valori ammessi sono compresi tra $-\infty$ e $\infty$ e sono simmetrici rispetto alla media.

## Distribuzione Normale

Possiamo calcolare la densità $f(x)$ dati i valori di $\mu$ e $\sigma$. Per $x = 0$ la densità è circa 4.

```{r}
ggnorm() +
    geom_point(aes(x = 0, y = dnorm(0)), size = 3)
```

## Distribuzione Normale, CDF

Oltre alla densità presentata prima, possiamo calcolare la probabilità cumulata fino al valore $x$:

$$
\Phi(x) = \frac{1}{\sqrt{2\pi}} \int_{-\infty}^{x} e^{-\frac{t^2}{2}} dt
$$

Questo è lo stesso concetto dei percentili e dei ranghi percentili. Questa funzione risponde alla domanda, quanta probabilità c'è di avere un valore $\leq x$ (o $> x$) avendo una Normale con media $\mu$ e deviazione standard $\sigma$?

## Distribuzione Normale, CDF

Probabilità cumulata fino a $x = 0$ è del 50%.

```{r}
ggnorm() +
    ggnorm_area(area = c(-Inf, 0), fill = "dodgerblue")
```

## Distribuzione Normale, CDF inversa

Ovviamente, esiste anche una funzione che data la probabilità cumulata restituisce il valore di $x$ associato. $x = -1$ è il valore che si lascia a sinistra il ~16% di probabilità cumulata.

```{r}
ggnorm() +
    ggnorm_area(area = c(-Inf, -1), fill = "dodgerblue") +
    geom_point(aes(x = -1, y = 0), size = 3)
```

## Distribuzione Normale

Tutto questo è possibile, ovviamente, assumendo di conoscere $\mu$ e $\sigma$. Sono formule che permettono di calcolare queste quantità (densità, probabilità cumulata e inverso) per normali *teoriche*.

Con dati *empirici* i quantili e ranghi percentili svolgono una funzione simile. Più la distribuzione è effettivamente normale, più queste approssimazioni teoriche sono vicine al dato empirico.

## Distribuzioni in R

In R sono implementate le principali distribuzioni di probabilità, tra cui chiaramente quella Normale.

Inoltre ci sono 4 funzioni per lavorare con le distribuzioni normali:

- `d` + nome della distribuzione ad esempio `dnorm`: calcola la densità di un certo valore $x$
- `p` + nome della distribuzione ad esempio `pnorm`: calcola la probabilità cumulata fino al valore $x$
- `q` + nome della distribuzione ad esempio `qnorm`: calcola il valore $x$ associato ad una certa probabilità cumulata
- `r` + nome della distribuzione ad esempio `rnorm`: genera $n$ numeri casuali da una distribuzione normale.

## Distribuzioni in R

Ad esempio, calcoliamo la densità di probabilità del valore $x = 100$ per una normale con $\mu = 80$ e $\sigma = 10$:

```{r}
#| echo: true

dnorm(x = 100, mean = 80, sd = 10)
dnorm(x = 80, mean = 80, sd = 10)
dnorm(x = 1, mean = 80, sd = 10)
```

## Distribuzioni in R

Ora calcoliamo la probabilità cumulata fino a $x = 100$ sempre per la stessa distribuzione:

```{r}
#| echo: true

pnorm(q = 100, mean = 80, sd = 10)
pnorm(q = 80, mean = 80, sd = 10)
pnorm(q = 5, mean = 80, sd = 10)
```

## Distribuzioni in R

Ora calcoliamo l'inverso:

```{r}
#| echo: true

qnorm(p = 0.5, mean = 80, sd = 10)
qnorm(p = 0.2, mean = 80, sd = 10)
qnorm(p = 0.9, mean = 80, sd = 10)
```

Ovviamente c'è una corrispondenza diretta tra `qnorm` e `pnorm`:

```{r}
#| echo: true

(q <- qnorm(0.2, 80, 10))
pnorm(q, 80, 10)
```

## Normale standard

La distribuzione Normale standard è un tipo particolare di distribuzione normale con $\mu = 0$ e $\sigma = 1$. La cosa interessante è che tutte le distribuzioni normali possono trasformarsi in normali standard e viceversa.

I valori $x$ di una normale standard (o punti $z$):

$$
z = \frac{x - \mu}{\sigma}
$$

Quindi $\mu$ semplicemente sposta la distribuzione e $\sigma$ la riscala. Ogni $x$ può anche essere definito come:

$$
x = \mu + z\sigma
$$

## Normale standard

Se proviamo a visualizzarla il rapporto tra $x$ e $z$ è chiaro:

```{r}
ggnorm(mean = 100, sd = 10) +
    scale_x_continuous(sec.axis = sec_axis(~ (. - 100) / 10, name = "z"),
                       limits = c(100 - 4 * 10, 100 + 4 * 10),
                       n.breaks = 10)
```

## Normale standard

Quindi un punto $z = -3$ significa che siamo 3 deviazioni standard sotto la media. Nel caso di $\mu = 100$ e $\sigma = 10$ quindi abbiamo che $z = -3$ significa $x = 100 - 3 \times 10 = 70$.

Ovviamente, sappiamo anche che dire $z = -3$ significa sapere che solo il 0.13% ha valori uguali o più piccoli.

```{r}
#| echo: true

pnorm(-3) # di default, mean = 0 sd = 1
```

Lavorare in punti $z$ è chiaramente più comodo. Ragioniamo in una nuova unità di misura ovvero la deviazione standard.

## Normale standard

Nel caso di dati veri, la normalità può essere assunta ma comunque possiamo calcolare i punti $z$:

```{r}
#| echo: true

# 5 numeri casuali
x <- rnorm(5, mean = 100, sd = 10)
x

# non esattamente i valori veri, solo 10 osservazioni
mean(x)
sd(x)

# punti z empirici, non teorici
z <- (x - mean(x)) / sd(x)
z
```