---
title: Probabilità e distribuzioni di probabilità
draft: true
---

```{r}
#| label: setup
#| include: false

library(tidyverse)
library(patchwork)
library(dagitty)
library(ggdag)
library(here)
library(latex2exp)
library(scales)

devtools::load_all()

qtab <- function(x, width = NULL, fontsize = 0.85, caption = NULL){
    tinytable::tt(x, width = width, caption = caption) |> 
        tinytable::theme_striped() |> 
        tinytable::style_tt(fontsize = fontsize)
}

theme_set(mtheme())
```

# Probabilità

## Introduzione

- In termini generali, la **probabilità** può essere vista come una **misura dell'incertezza** riguardante il **manifestarsi di un evento**.
- Dato un fenomeno casuale (ad esempio, un lancio di un dado), l'insieme di tutti i possibili *esiti* è detto **spazio campionario** ($S$)
- Gli elementi di $S$ devono essere tra loro **mutuamente esclusivi** e **complessivamente esaustivi**
- Un evento ($E$) è un sottoinsieme di $S$

## Spazi campionari discreti e continui

- Uno spazio campionario si dice discreto se i suoi elementi sono numerabili in categorie
- Uno spazio campionario si dice continuo se i suoi elementi non sono direttamente numerabili, ma rappresentano un continuo di valori

## Probabilità

La probabilità, $P(\cdot)$, è una funzione matematica che assegna dei valori numerici a degli esiti possibili di un fenomeno casuale

Affinchè tali numeri possano essere definiti probabilità, devono sussistere le seguenti condizioni (Kolmogorv, 1956):

- Un valore di probabilità deve essere non negativo
- La somma delle probabilità di tutti gli esiti dello spazio campionario deve essere pari a 1. Almeno uno degli eventi dello spazio campionario deve accadere, altrimenti la somma non è 1.
- Dati due eventi mutuamente esclusivi dello spazio campionario, la probabilità che si verifichi uno o l'altro evento è pari alla somma delle probabilità dei singoli eventi

## Distribuzioni di probabilità

Una forma generale per capire come leggere le distribuzioni di probabilità è:

$$
f(x \mid \boldsymbol{\theta})
$$

Dove $x$ rappresenta uno dei possibili eventi previsti da quella distribuzione, $f(\cdot)$ è una certa funzione che viene applicata ad ogni $x$ e $\theta$ è un insieme (1 o più) *parametri* che definiscono quella distribuzione.

## Distribuzione Gaussiana

Nel caso della distribuzione Gaussiana (o Normale) abbiamo la seguente funzione di probabilità (densità):

$$
p(x \mid \mu, \sigma^2) = \frac{1}{\sqrt{2\pi\sigma^2}} e^{-\frac{(x-\mu)^2}{2\sigma^2}}
$$

Come vedete i parametri sono $\mu$ (media) e $\sigma$ (deviazione standard). Ci sono anche delle costanti ($\pi$, $e$). Chiaramente in funzione di $\mu$, e $\sigma^2$ lo stesso $x$ sarà associato a $f(x)$ diverse.

## Distribuzioni di probabilità discrete e continue

- Una distribuzione di probabilità associata ad un spazio campionario S discreto è detta distribuzione discreta di probabilità o distribuzione di massa di probabilità (PMF, probability mass function)
- Una distribuzione di probabilità associata ad un spazio campionario S continuo è detta distribuzione continua di probabilità o distribuzione di densità di probabilità (PDF, provavility density function)

## Esempio

```{r}
mass_density_plot(N = 1e4, mean = 170, sd = 10, b = 15)
```

## Esempio, lancio di una moneta

```{r}
N <- 1:250
X <- rbinom(N, 1, 0.5)
P <- cumsum(X) / N

data.frame(
    X, P, N
) |> 
    ggplot(aes(x = N, y = P)) +
    geom_point() +
    geom_line() +
    ylim(c(0, 1)) +
    geom_hline(yintercept = 0.5, lty = "dotted") +
    scale_x_log10(
        breaks = c(1, 2, 5, 10, 20, 50, 100, 250),
        labels = c(1, 2, 5, 10, 20, 50, 100, 250)
    ) +
    xlab("Numero di lanci") +
    ylab("P(testa)")
```

## Distribuzione di probabilità discreta

Un esempio di distribuzione di probabilità discreta è quella Binomiale con probability mass function (PMF):

$$
P(x=k\mid n,\theta)=\binom{n}{k}\theta^{k}(1-\theta)^{\,n-k}
$$

Descrive il numero di successi $k$ ($k=0,1,\ldots,n$) su $n$ esperimenti indipendenti con due possibili esiti (0 e 1). L'esito 1 (successo) ha probabilità $\theta$ ($0\le \theta \le 1$).

## Distribuzione di probabilità discreta

```{r}
#| echo: true
theta <- 0.7
n <- 15
k <- 1:n
p <- dbinom(k, n, theta) # probabilità per ogni possibile esito
p
sum(p) # somma a 1
```

## Distribuzione di probabilità discreta

Vediamo come possiamo rappresentarla:

```{r}
data.frame(
    p, k
) |> 
    ggplot(aes(x = k, y = p)) +
    geom_segment(aes(x = k, xend = k, y = 0, yend = p),
    lwd = 1.5, col = "dodgerblue") +
    geom_point(size = 4) +
    xlab("numero di successi (k)") +
    ylab("Probabilità (massa)") +
    ggtitle(TeX(sprintf("n = %s, $\\theta = %s$", n, theta)))
```